臺灣臺中地方法院刑事判決
110年度金訴字第1267號
公  訴  人  臺灣臺中地方檢察署檢察官
被      告  羅雅玲


上列被告因詐欺等案件，經檢察官提起公訴（110年度偵字第354
42號），本院判決如下：
    主    文
羅雅玲三人以上共同犯詐欺取財罪，處有期徒刑壹年參月。緩刑
參年，並應依附表所示內容履行賠償義務。
    犯罪事實
一、羅雅玲自民國110年3月11日前某日，加入姓名年籍不詳、通
    訊軟體Line暱稱「楊專員」、「David林」、「Andy Chen」
    及其他不詳成年成員所組成具有持續性及牟利性之詐欺犯罪
    組織（下稱本案詐欺集團）。羅雅玲、「楊專員」、「Davi
    d林」、「Andy Chen」及本案詐欺集團其他成員，共同意圖
    為自己不法所有、基於3人以上共同犯詐欺取財、掩飾隱匿
    詐欺所得去向之洗錢之犯意聯絡，先由羅雅玲於110年3月11
    日前某日，將其中華郵政股份有限公司之帳號000-00000000
    000000號帳戶資料提供予「楊專員」，再由本案詐欺集團其
    他成員於110年3月11日10時許，撥打電話給秦正芬並向其佯
    稱為秦正芬之孫姪媳婦，目前急需用錢等語，致秦正芬陷於
    錯誤，於同日11時14分許，至桃園市○○區○○街00巷00○0號郵
    局，以臨櫃匯款方式將新臺幣（下同）18萬元匯入羅雅玲上
    開郵局帳戶內，羅雅玲再依照「David林」之指示，前往臺
    中市○○區○○路0段00號太平宜欣郵局，於同日12時9分以臨櫃
    提款方式提領16萬元、於同日12時14分許以自動櫃員機提款
    方式提領2萬元後（共提領18萬元），再依「David林」之指
    示將所提領之18萬元在臺中市○區○○路0段000號新時代購物
    中心前交付給自稱為「助理」之本案詐欺集團其他成員，以
    此方式掩飾、隱匿詐欺犯罪所得之去向及所在。嗣後秦正芬
    察覺有異而加以查證後，始發覺受騙。
二、案經秦正芬訴由南投縣政府警察局南投分局報告臺灣臺中地
    方檢察署檢察官偵查起訴。
    理    由
壹、證據能力：
一、按組織犯罪防制條例第12條第1項中段規定：「訊問證人之
    筆錄，以在檢察官或法官面前作成，並經踐行刑事訴訟法所
    定訊問證人之程序者為限，始得採為證據。」，是本案關於
    證人即告訴人秦正芬之警詢筆錄，既非在檢察官或法官面前
    作成，依上開規定，自不得採為被告羅雅玲犯組織犯罪防制
    條例罪名之證據，是本判決所引用上開證人之警詢筆錄，僅
    於認定被告犯加重詐欺、一般洗錢部分具有證據能力，先予
    指明。另被告於警詢之陳述，對於其自己而言，則屬被告之
    供述，為法定證據方法之一，自不在組織犯罪防制條例第12
    條第1項規定之排除之列，除有不得作為證據之例外，自可
    在有補強證據之情況下，作為證明被告自己犯罪之證據。
二、按被告以外之人於審判外之陳述，雖不符刑事訴訟法第159
    條之1 至第159 條之4 之規定，而經當事人於審判程序同意
    作為證據，法院審酌該言詞陳述或書面陳述作成時之情況，
    認為適當者，亦得為證據；又當事人、代理人或辯護人於法
    院調查證據時，知有第159 條第1 項不得為證據之情形，而
    未於言詞辯論終結前聲明異議者，視為有前項之同意，刑事
    訴訟法第159 條之5 定有明文。經查，本判決以下認定組織
    犯罪以外之事實所引用被告以外之人於審判外之言詞或書面
    陳述，對被告而言，性質上屬傳聞證據，惟被告已知悉有刑
    事訴訟法第159條第1 項之情形，並同意該等證據有證據能
    力（本院卷第33、97頁），本院審酌上開證據作成時之情況
    ，尚無違法取證或不當之情形，復與本案之待證事實間具有
    相當之關聯性，以之作為證據應屬適當，揆諸上開規定，應
    認有證據能力。
三、傳聞法則乃對於被告以外之人於審判外之言詞或書面陳述而
    為之規範。本判決以下引用之非供述證據，無刑事訴訟法第
    159 條第1 項規定傳聞法則之適用，因與本案待證事實具有
    關聯性，且無證據證明係公務員違法取得之物，依法自得作
    為證據。
貳、實體部分：
一、認定犯罪事實所憑之證據及理由：
    上揭犯罪事實，業據被告於本院審理中坦承不諱，核與證人
    即告訴人於警詢之證述（警卷第11-13頁）相符，並有中華
    郵政股份有限公司110年4月9日儲字第1100091423號函及檢
    附帳號00000000000000號開戶基本資料及交易明細表、告訴
    人報案資料（內政部警政署反詐騙諮詢專線紀錄表、桃園市
    政府警察局桃園分局中路派出所受理各類案件紀錄表、受理
    詐騙帳戶通報警示簡便格式表、金融機構聯防機制通報單）
    、郵政入戶匯款申請書、太平宜欣郵局臨櫃及自動櫃員機監
    視器錄影畫面翻拍照片、路口監視器錄影畫面翻拍照片、車
    輛詳細資料報表、被告手機通話紀錄翻拍照片及通訊軟體LI
    NE對話紀錄、彰化銀行自動櫃員機交易明細表、郵政自動櫃
    員機交易明細表、臺中市政府警察局第三分局110年5月26日
    中市警三分偵字第1100021659號函等件（警卷第14-68、80
    頁）在卷可稽。足認被告前揭任意性自白與事實相符，堪以
    採信，本案事證明確，應依法論科。
二、論罪科刑：
  ㈠按詐欺集團向被害人施用詐術後，為隱匿其詐欺所得財物之
    去向，而令被害人將其款項轉入該集團所持有、使用之人頭
    帳戶，並由該集團所屬之車手前往提領詐欺所得款項得逞，
    檢察官如能證明該帳戶內之資金係本案詐欺之特定犯罪所得
    ，即已該當於新法第14條第1 項之一般洗錢罪；至若無法將
    人頭帳戶內可疑資金與本案詐欺犯罪聯結，而不該當第2條
    洗錢行為之要件，當無從依第14條第1項之一般洗錢罪論處
    ，僅能論以第15條第1 項之特殊洗錢罪。另過去實務認為，
    行為人對犯特定犯罪所得之財物或利益作直接使用或消費之
    處分行為，或僅將自己犯罪所得財物交予其他共同正犯，祇
    屬犯罪後處分贓物之行為，非本條例所規範之洗錢行為，惟
    依新法規定，倘行為人意圖掩飾或隱匿特定犯罪所得來源，
    而將特定犯罪所得直接消費處分，甚或交予其他共同正犯，
    而由共同正犯以虛假交易外觀掩飾不法金流移動，即難認單
    純犯罪後處分贓物之行為，仍應構成新法第2 條第1款或第2
    款之洗錢行為（最高法院108年度台上字第2425號判決意旨
    參照）。經查，本案詐欺集團不詳成員，使告訴人將款項匯
    入該集團掌控之被告前開郵局帳戶，再由被告依指示提領款
    項後轉交予自稱為「助理」之本案詐欺集團成員，係以上開
    方式隱匿其等詐欺所得去向，所為切斷詐欺犯罪所得與當初
    犯罪行為之關聯性，隱匿犯罪行為或犯罪所得不法來源或本
    質，使偵查機關無法藉由犯罪所得之流向追查犯罪者，揆諸
    前開說明，此部分所為核與洗錢防制法第14條第1項之一般
    洗錢罪要件相合。又被告加入之本案詐欺集團，其成員至少
    包括被告、「楊專員」、「David林」、「Andy Chen」、「
    助理」等人，且被告於偵查中亦自陳：「楊專員」、「Davi
    d林」跟「助理」之人，都不同人等語（偵35422卷第22頁）
    ，足見成員已達三人以上；且本案詐欺集團內部有提供金融
    帳戶、實施詐術、安排提款、領取轉交之贓款等縝密之計畫
    與分工，自屬成員彼此相互配合及支援，由多數人所組成之
    ，於一定期間內存續以實施詐欺為手段而牟利之具有完善結
    構之組織，則本件詐欺集團自屬3 人以上，以實施詐術為手
    段，所組成之具有持續性及牟利性、有結構性組織之犯罪組
    織。
  ㈡又按倘若行為人於參與詐欺犯罪組織之行為繼續中，先後多
    次為加重詐欺之行為，因參與犯罪組織罪為繼續犯，犯罪一
    直繼續進行，直至犯罪組織解散，或其脫離犯罪組織時，其
    犯行始行終結。故該參與犯罪組織與其後之多次加重詐欺之
    行為皆有所重合，然因行為人僅為一參與犯罪組織行為，侵
    害一社會法益，屬單純一罪，應僅就「該案中」與參與犯罪
    組織罪時間較為密切之首次加重詐欺犯行論以參與犯罪組織
    罪及加重詐欺罪之想像競合犯，而其他之加重詐欺犯行，祗
    需單獨論罪科刑即可，無需再另論以參與犯罪組織罪，以避
    免重複評價。是如行為人於參與同一詐欺集團之多次加重詐
    欺行為，因部分犯行發覺在後或偵查階段之先後不同，肇致
    起訴後分由不同之法官審理，為裨益法院審理範圍明確、便
    於事實認定，即應以數案中「最先繫屬於法院之案件」為準
    ，以「該案件」中之「首次」加重詐欺犯行與參與犯罪組織
    罪論以想像競合。縱該首次犯行非屬事實上之首次，亦因參
    與犯罪組織之繼續行為，已為該案中之首次犯行所包攝，該
    參與犯罪組織行為之評價已獲滿足，自不再重複於他次詐欺
    犯行中再次論罪，俾免於過度評價及悖於一事不再理原則（
    最高法院109年度台上字第3945號判決意旨參照）。查被告
    確有參與本案詐欺集團，在集團內負責依指示提供金融帳戶
    資料、提領款項後再轉交予本案詐欺集團其他成員等工作，
    業經認定如前，依上揭說明，至其遭查獲而脫離本案詐欺集
    團前，參與犯罪組織之行為仍繼續而應論以一罪，又被告於
    本案繫屬前，並無因參與本案詐欺集團之其他詐欺犯行遭檢
    察官起訴而繫屬於法院之情，有其臺灣高等法院被告前案紀
    錄表在卷可參，自應就被告於本案中首次之加重詐欺、洗錢
    犯行，論以參與犯罪組織罪及加重詐欺罪、洗錢罪之想像競
    合犯。是核被告所為，係犯組織犯罪防制條例第3條第1項後
    段之參與犯罪組織罪、刑法第339條之4第1項第2款之三人以
    上共同犯詐欺取財罪、洗錢防制法第14條第1項之一般洗錢
    罪。起訴書雖未論及被告本案同時涉犯組織犯罪防制條例第
    3條第1項後段之參與犯罪組織罪部分，惟因此部分事實與被
    告本案所為之加重詐欺取財及洗錢犯行間，具有想像競合犯
    之裁判上一罪關係，為起訴效力所及，且經本院於審理中當
    庭告知被告亦可能涉犯此部分罪名（本院卷第96頁），已給
    予被告辯論之機會，無礙其防禦權之行使，本院自應併予審
    究。 
  ㈢被告就上開部分，與「楊專員」、「David林」、「Andy Che
    n」、「助理」及本案詐欺集團所屬其他不詳成員等人間，
    有犯意聯絡及行為分擔，應論以共同正犯。
  ㈣被告與本案詐欺集團成員就本案分次領款之各行為乃係基於
    相同犯罪計畫與單一犯罪決意，於密接時間、地點多次為之
    ，侵害同一告訴人之財產法益，彼此間獨立性極為薄弱，依
    一般社會健全觀念，在時間差距上，難以強行分開，在刑法
    評價上，應視為數個舉動之接續施行，屬接續犯，而為包括
    之一行為予以評價，較為合理。
  ㈤被告參與本案詐欺集團後，負責依指示提供上開郵局帳戶、
    提領及轉交詐騙款項等工作，已如上述，該等行為除屬詐欺
    取財犯罪之分工行為外，同時亦屬隱匿特定犯罪所得之行為
    ，具有行為局部之同一性，在法律上應評價為一行為，是被
    告本案所犯之三人以上共同詐欺取財、一般洗錢及參與犯罪
    組織等3罪，係以一行為觸犯數罪名之想像競合犯，應依刑
    法第55條規定，從一重之刑法第339條之4第1項第2款之三人
    以上共同犯詐欺取財罪處斷。  
  ㈥按想像競合犯之處斷刑，本質上係「刑之合併」。其所謂從
    一重處斷，乃將想像競合犯組成之評價上數罪，合併為科刑
    一罪，其所對應之刑罰，亦合併其評價上數罪之數法定刑，
    而為一個處斷刑。易言之，想像競合犯侵害數法益者皆成立
    犯罪，論罪時必須輕、重罪併舉論述，同時宣告所犯各罪名
    ，包括各罪有無加重、減免其刑之情形，亦應說明論列，量
    刑時併衡酌輕罪部分量刑事由，評價始為充足，然後依刑法
    第55條前段規定「從一重處斷」，非謂對於其餘各罪可置而
    不論。因此，法院決定處斷刑時，雖以其中最重罪名之法定
    刑，做為裁量之準據，惟於裁量其輕重時，仍應將輕罪合併
    評價在內（最高法院108 年度台上字第4405、4408號判決意
    旨參照）。次按犯洗錢防制法第14條、第15條之罪，在偵查
    或審判中自白者，減輕其刑。為洗錢防制法第16條第2 項所
    明定。查被告就本案一般洗錢犯行，於本院審理時自白犯行
    。是就被告本案所涉一般洗錢罪部分，原應依洗錢防制法第
    16條第2項規定減輕其刑，雖被告所犯一般洗錢罪係屬想像
    競合犯中之輕罪，惟本院於後述量刑時仍當一併衡酌該等減
    輕其刑事由。又按參與犯罪組織者，其參與情節輕微者，得
    減輕或免除其刑；犯組織犯罪防制條例第3條之罪，偵查及
    審判中均自白者，減輕其刑。分別為組織犯罪防制條例第3
    條第1項但書、第8條第1項後段定有明文。查被告參與本案
    詐欺集團犯罪組織，並負責提供金融帳戶及提領款項後再轉
    交予本案詐欺集團其他成員，就本件參與組織犯行，尚難認
    被告參與犯罪組織之情節輕微，而無組織犯罪防制條例第3
    條第1項但書規定之適用；另被告於偵查中否認犯罪，自無
    同條例第8條第1項後段規定之適用。
  ㈦爰以行為人責任為基礎，審酌被告不循正當途徑賺取財物，
    竟參與本案詐欺集團，受集團成員指示參與詐欺行為而助長
    犯罪，嚴重危害社會治安，致告訴人受有財產損害，所為實
    應予非難，兼衡被告坦承犯行，且與告訴人達成如附表所示
    還款協議（被告原與告訴人於本院以18萬元成立調解，並已
    給付5萬元，尚餘13萬元未給付，被告因經濟困難，經徵得
    告訴人同意後，另與告訴人達成如附表所示之還款協議），
    並按附表所示還款協議還款之犯後態度，再參酌被告於本案
    詐欺集團內擔負之角色與分工，及被告在本院審理時自陳之
    智識程度、經歷、素行等一切情狀，量處如主文欄所示之刑
    。
  ㈧被告前未曾因故意犯罪受有期徒刑以上刑之宣告，有臺灣高
    等法院被告前案紀錄表可稽，其因一時失慮，致罹刑典，犯
    後坦承犯行，且已和告訴人達成附表所示還款協議，業如前
    述。足見被告顯有悔意，則被告經此偵審程序及科刑之教訓
    ，當知所警惕而無再犯之虞，是本次刑之宣告應以暫不執行
    為適當，爰依刑法第74條第1項第1款規定，併宣告緩刑3年
    。又為使被告能遵期履行附表所示之還款協議賠償告訴人，
    爰併依同法條第2項第3款規定，命被告應按附表所示之還款
    協議賠償告訴人。另刑法第75條之1第1項第4款規定，受緩
    刑之宣告，而有違反上開本院所定負擔情節重大，足認原宣
    告之緩刑難收其預期效果，而有執行刑罰之必要者，得撤銷
    其宣告，附此敘明。 
  ㈨末按組織犯罪防制條例第3條第3項規定：「犯第一項之罪者
    ，應於刑之執行前，令入勞動場所，強制工作，其期間為三
    年。」惟此規定就受處分人之人身自由所為限制，違反憲法
    比例原則及憲法明顯區隔原則之要求，與憲法第8條保障人
    身自由之意旨不符，業經司法院釋字第812號解釋宣告自該
    解釋公布之日即110年12月10日起失其效力。本案被告雖係
    犯組織犯罪防制條例第3條第1項後段之參與犯罪組織罪，然
    同條第3項規定既經宣告失其效力，自無從適用該規定宣告
    強制工作，併此敘明。
三、被告固有提供其上開郵局帳戶資料及提領款項後轉交予本案
    詐欺集團其他成員等行為，惟卷內尚乏積極證據證明被告因
    此獲有報酬，無從遽認被告有何犯罪所得，爰不予諭知沒收
    、追徵。另告訴人遭詐騙之款項，業已經被告轉交予姓名年
    籍不詳之本案詐欺集團其他成員，非屬被告所有，亦非在其
    實際掌控中，其就所隱匿之財物不具所有權及事實上處分權
    ，無從依洗錢防制法第18條第1項規定諭知沒收，附此敘明
    。
據上論斷，應依刑事訴訟法第299條第1項前段，組織犯罪防制條
例第3條第1項後段，洗錢防制法第14條第1項、第16條第2項，刑
法第11條前段、第28條、第339條之4第1項第2款、第55條、第74
條第1項第1款、第2項第3款，刑法施行法第1條之1第1項，判決
如主文。
本案經檢察官廖志祥提起公訴，檢察官郭逵、黃楷中到庭執行職
務。
中　　華　　民　　國　　111 　年　　12  　月　　20  　日
                  刑事第十一庭 審判長法  官 丁智慧
                                     法  官 戰諭威
                                     法  官 蔡逸蓉
以上正本證明與原本無異。
如不服本判決應於收受送達後20日內向本院提出上訴書狀，並應
敘述具體理由；其未敘述上訴理由者，應於上訴期間屆滿後20日
內向本院補提理由書（均須按他造當事人之人數附繕本）「切勿
逕送上級法院」。
告訴人或被害人如不服判決，應備理由具狀向檢察官請求上訴，
上訴期間之計算，以檢察官收受判決正本之日起算。
　　　　                            書記官  蔡秀貞      
中　　華　　民　　國　　111 　年　　12　　月　　20　　日
附錄論罪科刑法條
刑法第339條之4
犯第三百三十九條詐欺罪而有下列情形之一者，處一年以上七年
以下有期徒刑，得併科一百萬元以下罰金：
一、冒用政府機關或公務員名義犯之。
二、三人以上共同犯之。
三、以廣播電視、電子通訊、網際網路或其他媒體等傳播工具，
    對公眾散布而犯之。
前項之未遂犯罰之。　
組織犯罪防制條例第3條第1項
發起、主持、操縱或指揮犯罪組織者，處三年以上十年以下有期
徒刑，得併科新臺幣一億元以下罰金；參與者，處六月以上五年
以下有期徒刑，得併科新臺幣一千萬元以下罰金。但參與情節輕
微者，得減輕或免除其刑。
洗錢防制法第14條
有第二條各款所列洗錢行為者，處七年以下有期徒刑，併科新臺
幣五百萬元以下罰金。
前項之未遂犯罰之。
前二項情形，不得科以超過其特定犯罪所定最重本刑之刑。
附表：
還款協議 羅雅玲應給付秦正芬新臺幣（下同）13萬元。自民國111年12月起，於每月10日前給付5000元，至全部清償完畢止，如有一期未履行視為全部到期。